【裁判字號】    99,易,574
【裁判日期】    990419
【裁判案由】    詐欺
【裁判全文】
臺灣臺北地方法院刑事判決              99年度易字第574號
    公  訴  人  臺灣臺北地方法院檢察署檢察官
    被      告  乙○○
上列被告因詐欺案件，經檢察官提起公訴（99年度偵字第2641號
），本院判決如下：
    主  文
乙○○幫助犯詐欺取財罪，處有期徒刑伍月，如易科罰金，以新
臺幣壹仟元折算壹日。
    事  實
一、乙○○業已成年，且具有五專畢業之教育程度，依其生活經
    驗、智識程度，可知金融機構帳戶之提款卡及密碼，為個人
    信用之重要表徵，任何人皆可自行前往金融機構申請，並無
    特別窒礙之處，且可預見將自己之提款卡及密碼供予他人，
    可能因此幫助他人從事財產犯罪，而用以處理財產犯罪所得
    ，致使被害人及警方一時追查無門，且不違背其本意，竟基
    於幫助他人詐欺取財之不確定犯意，在民國98年12月1日起
    ，迄於同年12月9日前期間內之某日，在不詳地點，基於不
    詳原因，將其申請之彰化商業銀行（下簡稱彰化銀行）新店
    分行，帳號00000000000000號帳戶之提款卡及密碼，提供予
    真實姓名、年籍不詳之成年人（下簡稱不詳人士）。該不詳
    人士旋意圖為自己不法之所有之犯意，於98年12月9日晚間8
    時10分許，撥打電話向甲○○佯稱因資料輸入錯誤，須由郵
    局人員協助取消訂單云云，致甲○○誤信為真，依指示而於
    同日晚間11時11分起至翌（10）日凌晨0時17分許，在桃園
    縣八德市○○路○段135號之彰化商業銀行八德分行，分次匯
    款新臺幣（下同）9萬9千元、1千元、5萬2千元、4萬元，共
    計19萬2千元至乙○○上揭帳戶內，未幾即遭提領一空。嗣
    因甲○○發現遭騙，報警處理，經警方調閱乙○○上揭帳戶
    之開戶暨交易明細後，循線查獲上情。
二、案經臺北縣政府警察局新店分局報告臺灣臺北地方法院檢察
    署檢察官偵查起訴。
    理  由
壹、程序部分：
    按被告以外之人於審判外之陳述，雖不符刑事訴訟法第159
    條之1至第159條之4之規定，而經當事人於審判程序同意作
    為證據，法院審酌該言詞陳述或書面陳述作成時之情況，認
    為適當者，亦得為證據。當事人、代理人或辯護人於法院調
    查證據時，知有第159條第1項不得為證據之情形，而未於言
    詞辯論終結前聲明異議者，視為有前項之同意，刑事訴訟法
    第159條之5定有明文。被告乙○○、檢察官於本院審判期日
    中對本院所提示之下列證據，就證據能力均未表示爭執，迄
    至言詞辯論終結前，亦未再聲明異議，經核無顯有不可信之
    情況與不得作為證據之情形，本院審酌該證據資料製作時之
    情況，尚無違法不當及證明力明顯過低之瑕疵，認為以之為
    證據，應屬適當，依刑事訴訟法第159條之5第2項規定，認
    有證據能力，合先敘明。
貳、實體部分
一、訊據被告固不否認前揭彰化銀行新店分行帳戶為其親自申辦
    之情，惟矢口否認有何幫助詐欺取財犯行，辯稱：我提款卡
    係遺失，我係受害者，我沒有交給別人使用，我住在臺北，
    因為我去臺中，在臺中遺失提款卡，所以沒有立刻向銀行註
    銷提款卡，應係遭人撿去使用，檢察官說我幫助詐欺，不合
    理云云。
二、經查：
    （一）被害人甲○○前於98年12月9日晚間8時10分許，因接
          獲不詳人士來電佯稱因甲○○資料輸入錯誤，須由郵
          局人員協助取消訂單云云，致甲○○信以為真，陷於
          錯誤，而依不詳人士指示，於同日晚間11時11分起至
          翌（10）日凌晨0時17分許，4次匯款至被告上揭彰化
          銀行新店分行帳戶內，共計有19萬2千元，且旋即遭
          不詳人士提領一空等情，業據被害人於警詢時指述無
          訛，此外，復有彰化銀行自動櫃員機交易明細表影本
          4紙、彰化銀行新店分行98年12月25日彰新店字第098
          3049號函暨個人戶顧客資料卡、存摺存款帳號資料及
          交易明細查詢、存摺存款-交易明細查詢、存摺影本
          共1份（見偵查卷第15頁、第19至26頁）在卷可憑，
          足認被告上揭彰化銀行新店分行帳戶，確已供用於被
          害人遭不詳人士詐欺取財犯行之匯款工具至明。
    （二）被告雖一再否認犯罪，復以前詞置辯，惟經對照被告
          歷次供述之內容：
          1、警詢時辯稱：我最後1次使用彰化銀行新店分行帳
             戶，係98年12月7日晚上用該帳戶的提款卡提款1
             至2千元，我把該帳戶提款卡放在我個人使用的皮
             包內。我係於12月12日下午在臺中市中興大學附
             近的超商要提款時，才發現該帳戶提款卡遺失。
             我因為人在外地，沒有銀行帳戶號碼，直到12月
             14 日晚上才打電話去銀行掛失。我沒有告知他人
             密碼云云（見偵查卷第5至6頁）。
          2、偵查中辯稱：我平時將提款卡放在皮包內，最後1
             次約是98年12月中、下旬某星期一晚上，至提款
             機提款1千元，應該係最後1次領完錢後遺失，因
             提款當週之星期六，要再提款，我才發現遺失。
             我人在外地，無法立即掛失，乃在隔週之星期一
             才掛失。我提款卡密碼係「001017」，卡片上應
             該沒有記載密碼云云（見偵查卷42至43頁）。惟
             經檢察官提示被告上揭帳戶明細表（最後1筆交易
             後，帳戶僅餘151元）後，旋改口辯稱：我最後1
             次交易係於98年12月1日提款1千元，後面交易不
             知是從何而來，我不常使用該帳戶，我不清楚還
             剩多少錢，當時皮包內另有2張提款卡，只遺失這
             張，3張提款卡密碼均相同，都係小孩子生日。我
             怕忘記，可能把密碼寫在提款卡之封套上。3張提
             款卡，有的有寫、有的沒寫（密碼），我不知道
             遺失那張封套上有沒有寫云云（見偵查卷第43頁
             ）。
          3、本院準備程序時供稱：我提款卡蠻多的，我怕密
             碼忘記，我密碼可能寫在卡片套外面，這個比較
             不常用，我係在臺中中興大學附近掉的，我只記
             得是星期六掉的，係去（98）年11月底、12月初
             使用，我星期六去修車，要1千元，我要去提錢，
             發現掉了。應該係最後1次使用完，可能就掉了，
             應該在臺中掉的，因為最後1次使用也是在臺中，
             應該是11月底，我也是領1千元，應係發現掉的那
             星期前1週。我皮包夾層表面放最常用的提款卡，
             其他提款卡都放夾層內。我密碼會更改，這密碼
             係用朋友小孩生日，我怕會忘記，此張卡片可能
             有寫密碼，我寫在套子上。有沒有寫，我不清楚
             。我有說過我提款卡掉時，帳戶內只剩下1、2千
             元，我人在外地，沒有馬上註銷，因為裡面金額
             只有1、2千元云云。且信誓旦旦表示：我要使用1
             、2千元，我不可能馬上存入1千元，馬上提。我
             不曾同額存入隨即同額提款云云（見本院卷99年3
             月25日準備程序筆錄）。
          4、本院審理時供稱：我有說最後1次提款1千元後，
             即沒有使用，我跟銀行確認過，最後1次使用係12
             月1日提領1千元，我12月14、15日有打去銀行櫃
             檯。我不記得上揭帳戶內還剩多少錢，我12月12
             日星期六發現遺失，提款卡上有無寫密碼，我不
             清楚。提款卡有的有寫，有的沒有寫（密碼），
             我會更改密碼，如果有寫，我只會寫4碼即1017，
             我沒寫全部6碼之密碼在上面。98年11月30日存入
             1千元，12月1日即提款1千元，係我自己處理，上
             次開庭會說不是我存跟領，係因我沒去列單。我
             會存款後即提領1千元，係去臺中外地要用，我比
             較容易忘記、掉東西，金額少時，我會使用不常
             使用之帳戶，我不會讓帳戶變空，那次因要用1千
             5百多元，係修車的錢，我就先存1千元（到臺中
             再領出來用），身上不敢帶太多錢，身上帶差不
             多1千元云云（見本院卷99年3月31日審判筆錄）
             。
          依被告供述之內容，其非但對於前揭帳戶遺失前之最
          後1次提領款項之時、地、原因，語焉不詳，甚至先
          供述：因至臺中修車欲提款，始發現提款卡遺失云云
          ，後又變稱：最後1次自行使用上揭帳戶，係去臺中
          修車，身上有帶1千元，另將1千元存入前揭帳戶後隨
          即提出使用云云，是以，被告至臺中修車，究竟係前
          去提款未果而發覺提款卡遺失之該次，抑或係卷存交
          易明細上登載之存入旋提領1千元之該次？被告於歷
          次訊（詢）問中，顯然已將其所供述之「最後1次使
          用帳戶之事實」與「因使用前揭帳戶始發覺提款卡遺
          失之事實」混為一談，難以自圓其說。況且，被告一
          再辯稱：係因欲提款使用，始會發現前揭帳戶提款卡
          遺失云云，然其於本院審理之末，又自承：於98年11
          月30日、12月1日存款及隨即提款1千元係其所為之情
          事。佐以該次提款之後，前揭帳戶內僅存151元，之
          後，該帳戶內之最接近之交易紀錄，即為被害人於12
          月9日之後遭詐騙匯入之款項。被告對此竟辯稱：因
          為最後一次提款當週（或次週）星期六去修車，需要
          1千元，才去提錢，始發現提款卡遺失云云，然而，
          前揭帳戶內可動用之存款，根本不足1千元，且依被
          告所辯，其最後1次提款及其提款未果而發現遺失提
          款卡之時間相距甚短，被告何以會在明知前揭帳戶內
          存款不足額之情況下，再次欲提款1千元而發現提款
          卡已經在期間遺失？甚為可疑。尤有甚者，被告或辯
          稱：未將密碼登載於提款卡或封套上云云，或又改稱
          ：密碼係（朋友）小孩生日，因為怕忘記，可能將密
          碼寫在提款卡封套上云云，惟被告在偵查中，答覆檢
          察官訊問其上揭帳戶提款卡密碼時，仍能清晰明確、
          毫無猶豫回答出密碼，顯無忘記疑慮。況且，被告也
          供稱：其尚有其他提款卡，亦使用相同之密碼，且該
          密碼來源係友人小孩生日等語，均足表示被告上揭帳
          戶設置之密碼，並非其憑空想像之亂碼，既有特殊意
          義、經常使用，且非僅使用於單一提款卡，該密碼即
          非無從查悉。衡之一般常情，鮮有僅為避免一時忘記
          密碼，卻願冒任何人取得提款卡同時即可得知密碼逕
          予使用高度風險之理。據上，被告前後辯稱，既有多
          處不符常情及相互矛盾之處，故其所辯是否可採，容
          有疑義
    （三）衡之近年來政府已廣為向民眾宣導如何防範犯罪集團
          恐嚇或施詐，一般人如遇帳戶存摺、提款卡遺失或遭
          竊，為防止其存款遭盜領或帳戶遭不法使用，必當於
          發現後立即向金融機構辦理掛失補發手續，持被告所
          有之上揭帳戶實施犯罪之人對此亦當知之甚詳，而於
          原帳戶所有人掛失止付後，即無法以拾得或竊得之存
          摺、提款卡提領該戶內之存款，如有意犯罪之人如不
          能掌控帳戶之來源，逕以拾得或竊得之他人帳戶為其
          犯罪轉帳收款工具，則其向被害人詐騙，縱誘使被害
          人將款項匯入該帳戶後，卻極有可能因帳戶所有人即
          時掛失止付而無法提領，則前述大費周章所從事之犯
          罪行為，非但甘冒犯罪後遭追訴、處罰之風險，且徒
          然平白無故替原帳戶所有人匯入金錢，仍無法得償其
          犯罪之目的，無異於為人作嫁，亦即，為前述犯罪之
          不詳之成年人所使用之轉帳收款帳戶，必然屬於其等
          在特定時間得以確定掌控之人頭帳戶，若非其已經確
          定所使用之帳戶所有人必然不會在被害人轉帳，或其
          前往提款、收款之期間去報警或掛失止付，以現今人
          頭帳戶充斥市面之狀況，應不至於尚須以具高度風險
          之帳戶從事犯罪，而此等確信，在帳戶係拾得或竊得
          之情形，實無發生之可能。又觀之卷存彰化銀行新店
          分行98年12月25日彰新店字第0983049號函所附之交
          易明細查詢、存摺存款-交易明細查詢，被告前揭帳
          戶於遭使用於詐騙被害人前，有存款隨即同額提款之
          紀錄，此與一般將供為詐騙匯款使用之人頭帳戶，於
          確定使用之前，為確認帳戶可用，而為刻意存提款測
          試之常態一致。至被告對此雖辯稱：我存即領1千元
          係要去臺中時使用，因修車要用1千5百多元，先存1
          千元（到臺中再領出來用）云云，然其又供述：我當
          次身上不敢帶太多錢，帶差不多1千元云云，則被告
          大費周章，特意在前揭帳戶存入1千元，隨即至臺中
          再提領之實益何在？甚為可疑。徵諸已知需使用1千
          元款項才存款復提出之方式，本可由信用卡予以取代
          ，且此係特殊存提款情事，一般人應當記憶深刻，被
          告前明明已供述自己前往臺中修車之事，卻於本院準
          備程序時，全然否認有在前揭帳戶存入1千元旋即提
          領之事實，迄於本院審理時，始又承認此事確為其所
          為等語，復以前揭情詞置辯，則被告顯然知悉此種「
          刻意存入旋即提出款項」係一般人頭帳戶常用之測試
          方式，屬於對其不利之證據，故於本院質問時不願承
          認，乃因嗣後對照其提出之存摺存款帳號資料及交易
          明細查詢後，發現其一再辯稱之最後1次提款1千元，
          除該筆之外，於98年11中旬後已無他筆，始於本院審
          理時變異其詞，供承為其所為，並改以：係為修車故
          有此舉云云置辯。據上，益證應係被告將其上揭帳戶
          提款卡及密碼交予不詳人士使用，而非如其所辯係遺
          失後遭人盜用之情形無疑。
    （四）又金融帳戶為個人理財之工具，申請開設金融帳戶並
          無任何特殊之限制，一般民眾皆能自由申請開戶，並
          得同時在不同金融機構申請多數存款帳戶使用，乃眾
          所週知之事實。依一般人之社會生活經驗，倘係合法
          收入，本可自行向金融行庫開戶使用，而無向他人承
          租、購買或要求提供帳戶之必要。又如他人不以自己
          名義申請開戶，而向他人收購金融機構帳戶使用，衡
          諸常情，一般通常智識之人亦可認知此應係為免他人
          得悉使用帳戶者之真實身分，而能合理懷疑該承租、
          收購或要求提供帳戶者目的在於供犯罪所用。況且，
          近來新聞媒體，對於不肖犯罪集團常大量收購或使用
          他人存款帳戶後，再持以供作犯罪使用，藉此逃避檢
          警查緝之情事，亦多所報導；又一般人亦均有妥為保
          管及防止他人任意使用存摺、提款卡及密碼之認識，
          縱特殊情況，偶須交付他人使用，亦必深入瞭解用途
          復判斷合理性，始予提供，且該等專有物品如落入不
          明人士手中，而未加以闡明正常用途，極易被利用為
          與財產有關之犯罪工具，此乃依一般生活經驗即能體
          察之常識，而對於非有正當理由，竟徵求他人提供帳
          戶者，客觀上可預見其目的，無非為供為某資金之存
          匯後再行領用，且其中過程必係有意隱瞞或掩飾行為
          人之真實身分，本件被告已成年，為五專畢業之教育
          程度，復有工作經驗，業經被告供述在卷，且有法務
          部戶役政連結作業系統存卷可表，依其智識程度及社
          會經驗，應可預見將自己帳戶之提款卡及密碼提供他
          人使用，將可能幫助他人實施財產犯罪，惟其仍將前
          揭帳戶之提款卡及密碼供他人使用，顯見縱使被告交
          付之前揭帳戶提款卡及密碼供犯罪之用，並不違反其
          本意，其顯有幫助本案遂行詐欺取財犯行之未必故意
          ，已足認定。
    （五）綜上所述，本件事證明確，被告事後所辯，無非卸責
          脫免之詞，殊無可信。本件被告幫助詐欺之犯行，堪
          以認定，應依法論科。
三、論罪科刑之理由
    （一）核被告所為，係犯刑法第30條第1項前段、第339條第
          1項之幫助詐欺取財罪。
    （二）按刑法上之幫助犯，係對於犯罪與正犯有共同之認識
          ，而以幫助之意思，對於正犯資以助力，而未參與實
          施犯罪之行為者而言。被告基於幫助之犯意，提供其
          所有之上揭帳戶之提款卡及密碼，以供不詳之成年人
          詐騙被害人財物之用，僅係參與犯罪構成要件以外之
          行為，於無積極證據證明被告係以正犯而非以幫助犯
          之犯意參與，或被告有參與對被害人施用詐術、領取
          被害人匯入款項等詐欺取財構成要件行為之情形下，
          應認被告係幫助犯，爰依刑法第30條第2項之規定，
          按正犯之刑減輕之。
    （三）爰審酌被告無前科，素行尚可，有臺灣高等法院被告
          前案紀錄表在卷可表，其犯罪之動機、目的，將前揭
          帳戶供作非法使用之犯罪手段，對社會交易安全產生
          負面影響，增加政府查緝此類犯罪之困難，且使不詳
          人士得以掩飾詐欺所得之財物，並使本件被害人受有
          財產上損害，犯罪所生之危害非輕，復斟酌被告矢口
          否認犯罪，一再狡辯，表現毫無悔意，犯後態度不佳
          及其生活狀況、智識程度等一切情狀，而量處如主文
          所示之刑，並諭知如易科罰金之折算標準（按刑法第
          41 條第1項前段於98年12月30日修正公布後，僅係將
          94 年2月2日修正公布並於95年7月1日起生效前揭規
          定之「受六個月以下有期徒刑」修正為「受六月以下
          有期徒刑」，此乃求用語統一，非法律變更，毋庸新
          舊法之比較，應逕予適用，併此說明），以示懲戒。
四、退併辦部分
    （一）臺灣臺北地方法院檢察署檢察官移送併辦（99年度偵
          字第7829號）意旨略稱：被告業已成年，依其智識經
          驗，可知金融機構帳戶之提款卡、密碼，為個人信用
          之重要表徵，任何人皆可自行前往金融機構申請，並
          無特別窒礙之處，且可預見將自己之提款卡及密碼交
          予他人，可能因此幫助他人從事詐欺，竟不違背其本
          意，基於幫助他人詐欺取財之不確定犯意，在不詳時
          、地，以不詳代價，將申請之彰化銀行新店分行，帳
          號00000000000000號帳戶之提款卡及密碼交不詳人士
          。該不詳人士旋意圖為自己或第三人不法之所有，於
          98年12月9日晚間8時10分許，撥打電話向被害人吳旻
          蒨佯稱因資料輸入錯誤，須由郵局人員協助取消訂單
          云云，致被害人誤信為真，依指示而於同日晚間11時
          11分起，在桃園縣八德市○○路○段135號之彰化商業
          銀行八德分行，先後匯款共計19萬2千元至被告上揭
          帳戶內，未幾旋遭提領一空。因認被告於此亦涉犯刑
          法第30條、第339條第1項之幫助詐欺罪嫌，且與本件
          前已起訴（99年度偵字第2641號）部分，屬於同一案
          件，移請併案審理等語。
    （二）惟查：本件業經本院於99年3月31日辯論終結，此有
          本院同日審判筆錄在卷可稽，而前揭檢察官移送併辦
          審理之相關卷宗資料，係於99年4月12日，始由本院
          收受，亦有本院收文戳章在卷可憑，本院已無從併予
          審理，自應退由臺灣臺北地方法院檢察署檢察官另為
          適法之處理。末查前述檢察官移送併辦之事實，與本
          院已論罪科刑部分，核屬同一，附此敘明。
據上論斷，應依刑事訴訟法第299條第1項前段，刑法第339條第1
項、第30條第1項前段、第2項、第41條第1項前段，刑法施行法
第1條之1第1項、第2項前段，判決如主文。
本案經檢察官盧慧珊到庭執行職務。
中    華    民    國    99    年    4     月    19    日
                  刑事第十六庭  審判長法  官    蔡守訓
                                      法  官    羅月君
                                      法  官    徐千惠
上正本證明與原本無異。
如不服本判決應於收受送達後10日內向本院提出上訴書狀，並應
敘述具體理由；其未敘述上訴理由者，應於上訴期間屆滿後20日
內向本院補提理由書（均須按他造當事人之人數附繕本）「切勿
逕送上級法院」。告訴人或被害人如對於本判決不服者，應具備
理由請求檢察官上訴，其上訴期間之計算係以檢察官收受判決正
本之日期為準。
                                      書記官    高心羽
中    華    民    國    99    年    4     月    20    日
附錄論罪科刑法條：
中華民國刑法第339條（普通詐欺罪）
意圖為自己或第三人不法之所有，以詐術使人將本人或第三人之
物交付者，處5年以下有期徒刑、拘役或科或併科1千元以下罰金
。
以前項方法得財產上不法之利益或使第三人得之者，亦同。
前二項之未遂犯罰之。

司法院資訊處製作；財團法人民間司法改革基金會備份。
